# Cadre empirique

## Principe contrefactuel

L’analyse consiste à estimer le score municipal attendu à partir du score observé aux élections européennes, puis à mesurer l’écart entre observation et prédiction :

$$
Y_{i} = f(X_{i}) + \varepsilon_{i}
$$

où le terme $\varepsilon_i$ mesure l'écart au niveau attendu.

Une moyenne des résidus proche de zéro indique l’absence de dynamique agrégée. Leur dispersion renseigne sur l’hétérogénéité territoriale.

## Point de référence

Les élections européennes de 2024 sont utilisées comme référence locale. Elles offrent :

-   une offre politique homogène

-   une mesure récente du rapport de force

-   une granularité compatible avec les bureaux de vote

Elles sont mobilisées comme proxy du potentiel électoral local, indépendamment des configurations propres au scrutin municipal.

# Modélisation

## Modèle de base

$$
Y_{i} = \alpha + \beta X_{i} + \varepsilon_{i}
$$

Ce modèle fournit une première approximation du contrefactuel.

```{r}
modele_simple <- base_cf |> 
  lm(formula = municipales_s ~ europeennes_s) 
  
sjPlot::tab_model(modele_simple)
```

Le modèle explique 37,8% de la variance du score LFI aux municipales. Compte tenu de la simplicité de la spécification, le niveau de variance expliquée est substantiel, sans être suffisant pour caractériser la relation.

## Modèle hiérarchique

$$
Y_{i} = \alpha + \beta X_{i} + u_{c[i]} + v_{c[i]} X_{i} + \varepsilon_{i}
$$

où $u_{c[i]}$ et $v_{c[i]}$ sont des effets aléatoires par commune.

Le modèle autorise une hétérogénéité entre communes en niveau et en pente.

```{r}
model_A |> sjPlot::tab_model()
```

La variance est majoritairement structurée au niveau communal. L’hypothèse d’une relation homogène est rejetée.
