# Introduction

Les résultats des élections municipales de 2026 ont souvent été interprétés comme le signe d’une progression significative de La France insoumise (LFI). Dans plusieurs villes, les scores observés apparaissent en hausse par rapport aux municipales précédentes.

```{r}
p_intro_top
```

Cette lecture repose sur une base de comparaison fragile. Les scrutins municipaux de 2020 et de 2026 ne correspondent pas à des configurations comparables. En 2020, LFI était faiblement investie dans le champ municipal. En 2026, elle s’y engage explicitement. La comparaison mesure donc autant une transformation organisationnelle qu’une dynamique électorale.

Dans ces conditions, elle ne permet pas d’identifier une progression électorale au sens strict.

Ce travail reformule le problème : il ne s’agit pas de comparer deux municipales, mais d’évaluer si les résultats de 2026 s’écartent de ce que l’on peut attendre compte tenu des rapports de force observés aux élections européennes de 2024.

```{r}
p_intro_compare
```

# Contribution

Ce travail propose une lecture contrefactuelle des résultats municipaux à granularité fine (bureau de vote). Il distingue explicitement :

-   une dynamique agrégée du vote

-   une recomposition territoriale des performances

Il montre que la progression observée de LFI relève principalement du second mécanisme.
